臺灣臺東地方法院刑事判決　　　　　　　　　　　　　　　九十年度訴字第八四號
　　公　訴　人　臺灣臺東地方法院檢察署檢察官
　　被　　　告　子○○○
　　指定辯護人　本院公設辯護人　甲○○
右列被告因偽造有價證券案件，經檢察官提起公訴（八十九年度偵字第一九九八號）
，本院判決如左：
    主  文
子○○○連續意圖供行使之用，而偽造有價證券，處有期徒刑參年捌月。偽造之「乙○○」、「丙○○」印章各壹枚及如附表二所示偽造「乙○○」、「丙○○」、「陳
阿環」名義簽發之本票均沒收。
    事  實
一、子○○○因財務狀況困窘，竟意圖為自己不法所有之概括犯意，於民國八十七年
    四月十日，召集每會新台幣（下同）一萬元、採外標制、以八百元為底標、每月
    十日開標、得標之會員須簽發依其得標金額再加計固定會費一萬元為票載金額之
    本票交付其他活會會員，作為收取會款擔保之民間互助會，自任會首，並以捏造
    實際未參與互助會之「丙○○」、「乙○○」、「陳阿環」等三人名義於互助會
    單上，表示其等各參加一會之詐術，先後使丁○○等十六人（扣除子○○○、其
    子劉坤山及「乙○○」、「陳阿環」、「丙○○」等人，而同時參與二會者以一
    人次計算）陷於錯誤，分別繳交一萬或二萬元之入會費予子○○○（其中戊○○
    、蕭金玉、丁○○【以潘春玉名義入會】、陳正義等四人因參與二會，故需支付
    二萬元入會費），並分別於附表一所示開標時間，連續向活會會員訛稱前開三人
    以如附表一所示之標金得標後，為不使活會會員產生懷疑，按期繳交互助會金一
    萬元，乃基於意圖供行使之用之概括犯意，先委由不知情之某刻印店人員，偽刻
    丙○○、乙○○之印章各一枚，再於如附表二所示之簽發日期，由其本人或委由
    不知情之戊○○等（如附表二所示），分別填寫如附表二所示面額、發票日、發
    票人姓名、地址等內容，並由其本人分別以附表二所示之方法偽造署押、印文後
    ，連續偽造乙○○、陳阿環、丙○○名義簽發如附表二所示之本票，並前往臺東
    縣臺東市○○○路七六巷三號等地持向活會會員丁○○之女蘇麗禾（由其代為轉
    交丁○○）及其餘活會會員如己○○、庚○○、戊○○等人行使，作為收取會款
    之保證，使該等活會會員均陷於錯誤，誤認前開得標人將遵期繳交會款，其等屆
    時亦可順利取得相當於發票人當初得標金額之利息，而均如數繳交會款一萬元，
    子○○○即因而連續詐得如附表一所示之金額。嗣八十八年九月十日丁○○得標
    後，子○○○未完全給付會款，丁○○持上開偽造「乙○○」、「丙○○」名義
    簽發之本票向本院聲請本票裁定，因查無此巷或查無此人無法送達裁定而未果，
    始循線得知上情。
二、案經被害人丁○○訴由臺灣臺東地方法院檢察署檢察官偵查起訴。
    理  由
一、訊據被告子○○○固坦承前揭其發起互助會，於會單上記載乙○○、陳阿環、丙○○各參加一會，及曾告知活會會員有關朱、陳、余三人分別於附表一所載時間
    、金額得標，嗣為取信於其他活會會員，再由其本人或委託戊○○等人填寫如附
    表二所載之本票內容，並自行於「陳阿環」名義本票上捺印自己指印作為陳阿環
    指印後，將該三人名義之本票先後交付予當期活會會員，以收取會款之事實，惟
    矢口否認有何詐欺及偽造有價證券之行為，辯稱：「乙○○」、「陳阿環」、「
    丙○○」三人於其發起互助會之始確有參加，惟於繳納三、四次會錢之後，就要
    求退會，並同意由其繼續使用三人名義標會及簽發本票，乙○○、丙○○的印章
    都是他們自己蓋的，後來是因為經濟不景氣，其無法負擔會款才倒會，並非故意
    欺騙云云。經查：
（一）前開被告坦承之部分事實，迭據告訴人丁○○於偵查及本院訊問時指訴甚詳，
      核與證人即本件互助會之其餘活會會員戊○○、庚○○、己○○等人分別於偵
      查及本院證述之情節相符，並有被告所製作之互助會單一紙、被告所交付告訴
      人之「乙○○」、「陳阿環」、「丙○○」名義本票各一紙及告訴人聲請本票
      裁定時所檢附之另一紙「乙○○」名義本票影本一件分別附於本案卷及本院八
      十九年票字第四六七號卷內可資佐證。
（二）本案偵查中經檢察事務官依附表二所示「陳阿環」、「丙○○」名義之本票上
      所載地址傳訊陳阿環、丙○○二人結果，查無「陳阿環」本票上地址，「丙○○」本票上之地址則居住人姓顧，並無丙○○其人居住，有蓋有「退回，查無
      此址」戳章之臺灣臺東地方法院檢察署傳票信封一紙及法警送達報告一件在卷
      可稽，另經本院依附表二所示「乙○○」名義之二份本票上所載地址傳訊乙○○其人，亦均查無此址，有記載「退回，無此巷」之本院郵務送達信封二紙附
      卷可憑，故如附表二所示本票上發票人「乙○○」、「陳阿環」、「丙○○」
      之地址均顯係虛偽。雖被告辯稱：是朱、陳、余三人將會錢拿來給伊，並非伊
      前往三人家中取款，沒有去過三人家中，不知為何地址為虛偽云云，惟以被告
      身為互助會會首，必須負責按月向會員收取會款，支付予得標會員，維持互助
      會之正常運作，責任重大，自以隨時與會員保持聯絡，瞭解會員動向及經濟情
      況為要務，實無不明瞭會員住址之理，況被告明知其將承擔該三名會員之責任
      ，並以該三名會員名義簽發本票，為便於日後舉證該三人之授權情形，豈不更
      應詳細留存將該三人之聯絡方式？再據證人己○○於本院調查時所證稱：有時
      被告到其家中收會錢，有時其到戊○○家拿給被告等語，證人戊○○證稱：被
      告均至其開設文具店收取會款等語，及證人庚○○所證稱：其與被告為養豬場
      同事，於養豬場交付會錢予被告等語，核與告訴人所指陳：大部分會錢是被告
      到其住處取款等語相符，足認被告除於養豬場向同事收取會錢外，係以至會員
      住處或證人戊○○所開設之文具店收取會款為常態，而被告戊○○並不認識乙○○、陳阿環、丙○○等三人，亦據其於偵查中證述甚詳，可見此三人從未前
      往戊○○所開設之文具店繳納會款，依前開被告收取會款之慣例，如確有該三
      名會員存在，被告理應前往該三人住處收取會款，並發現其所提供之地址錯誤
      ；又如依被告於本院所述：其於乙○○簽發第一張本票之後，即未再與其聯絡
      云云，乙○○顯然未曾通知被告變更地址，惟如附表二編號一「乙○○」名義
      之本票上所記載地址竟與同附表編號四所載者不同，被告顯然係自行捏造該項
      地址，故被告所辯因不曾前往「乙○○」、「陳阿環」、「丙○○」三人住處
      而無從發現地址虛偽一節，顯非可採。
（三）又訊之被告：如何結識「乙○○」、「丙○○」、「陳阿環」等三人？被告原
      供稱：其與該三人當時均於義發製材場工作，因為一起工作，才會邀他們入會
      云云（詳本院九十年六月十一日及九十一年二月十八日訊問筆錄），嗣因證人
      庚○○於本院調查時結證稱：與被告是利嘉養豬場的同事，共事至少五年，被
      告是因為本件互助會出問題才離開養豬場等語，被告始當庭翻供：在養豬場工
      作前跟乙○○、陳阿環、丙○○三人是同事云云（詳本院九十一年五月二十日
      訊問筆錄），惟於本院審理時再質之被告：在何處找乙○○、丙○○蓋章？被
      告則稱：製材所，那時在那裡工作云云，前後供詞矛盾，破綻百出，被告所辯
      ：因與朱、陳、余等三人共事並邀請入會云云，顯係捏造。復經檢察官於偵查
      中及本院調查時依被告所述朱、陳、余三人之住居範圍、年籍等特徵，傳喚設
      籍臺東縣卑南鄉賓朗村四０八號之「江陳阿環」及臺東縣成功鎮○○街四號之
      「丙○○」到庭訊問，前者稱不認識被告，後者稱未參加被告所發起之互助會
      ，被告所陳述該三人之特徵是否實在，亦值懷疑。故被告所辯：確有乙○○、
      陳阿環、丙○○等三人加入本互助會，並同意其簽發本票云云，即難置信。
（四）被告首先捏造朱、陳、余三人參與互助會之假象，使其他會員因不知實係由被
      告一人負擔多人之會金，無力支付之風險極高，便同意加入並支付入會金，再
      於發起後第三期（八十七年六月）、第五期（同年八月）、第六期（同年九月
      ）陸續訛稱由其捏造之人得標，加上第二期係由其子劉坤山得標，被告於短短
      數月之間即集資逾百萬元，詎被告仍不以為足，不顧其於會單上僅登載「乙○○」參加一會，竟於第九期（八十七年十二月）再度訛稱「乙○○」得標，循
      例向活會會員收取會金，並對質疑之告訴人以「不要擔心，不會有問題。」等
      語敷衍了事，被告詐取錢財以滿足自己不法所有之意圖至為明確。
（五）「乙○○」、「陳阿環」、「丙○○」等人名諱既為被告所捏造，朱、余二人
      之印章及附表二所示本票上朱、陳、余三人之署名及朱、余二人之印文自亦係
      被告偽造或利用不知情之人代筆及委託不知情之商家所偽刻後蓋印無訛。
（六）綜上，被告所辯均非可採，本件事證已臻明確，被告偽造有價證券及詐欺取財
      等犯行堪以認定。
二、核被告所為，係犯刑法第二百零一條第一項之偽造有價證券罪及同法第三百三十
    九條第一項之詐欺取財罪。其行使偽造有價證券之低度行為偽造之高度行為所吸
    收，又其偽造印章、印文、署名、押印之行為均為偽造有價證券行為之一部，均
    不另論罪。被告利用不知情之刻印商家偽造印章及不知情之戊○○偽造有價證券
    ，為間接正犯。被告先後多次偽造「乙○○」、「陳阿環」、「丙○○」名義之
    本票及詐騙活會會員會款之行為，時間均緊接，所犯均係同一構成要件之罪，均
    為連續犯，均應依法論以一罪並各加重其刑。又被告所犯前開二罪間，有方法結
    果之牽連關係，為牽連犯，應依法從一重之偽造有價證券罪論處。又被告詐欺部
    分及其偽造如附表二編號四所示「乙○○」名義本票、其交付告訴人以外活會會
    員之如附表二編號一至三所示本票部分雖未據起訴，惟與起訴部分分別有牽連犯
    及連續犯之裁判上一罪關係，為起訴效力所及，本院自應予以審究。爰審酌被告
    為滿足其個人經濟需求，利用他人之信任，膽大妄為，自以為能一手遮天，終卻
    造成其朋友、鄰居等多數無辜家庭無端受累，犯罪情節非輕，所生損害亦屬可觀
    ，且犯後多方飾詞辯解，堅不吐實，態度惡劣，足認尚未悔悟等一切情狀，量處
    如主文所示之刑。被告偽造之「乙○○」、「丙○○」之印章各一枚，雖未扣案
    ，然並無證據證明業已滅失，仍應依刑法第二百十九條宣告沒收。被告所偽造如
    附表二所示之「乙○○」、「陳阿環」、「丙○○」名義簽發之本票，均應依刑
    法第二百零五條宣告沒收。另被告所偽造之朱、陳、余三人之署名、印文、押印
    均為附表二所示本票之部分內容，均無庸另行宣告沒收，附此敘明。
三、公訴意旨另以：被告子○○○於八十八年一月十日委請不知情之戊○○書立發票
    人癸○○○、二萬元之本票一紙，再持向活會會員以作為收取會款之保證而行使
    之，因認被告子○○○尚涉有此部分之偽造有價證券罪嫌。惟訊據被告堅決否認
    有何偽造癸○○○本票之犯行，辯稱：該二萬元本票係癸○○○以壹萬元得標後
    所開的本票，並非其所偽造等語。經查：證人癸○○○於八十七年十一月曾以七
    千五百元得標，簽發一萬七千五百元之本票予活會會員，但該次會款為被告所借
    走，是其又於八十八年一月再度以一萬元得標，並簽發二萬元本票予活會會員等
    情，業據證人癸○○○及其女兒辛○○於本院及偵查中證述詳實，核與證人戊○○、庚○○於本院調查時結證稱：癸○○○確實有簽發二紙本票，且表示其中一
    張應由被告負責，其僅願意支付一張金額等語相符，而該「癸○○○」名義之二
    萬元本票背面，有癸○○○之女壬○○所書寫之地址及簽名，此經證人壬○○當
    庭確認無訛，再核對該本票上「癸○○○」之印文，又與癸○○○於偵查中訊問
    筆錄上所蓋印文相同，是該本票應為癸○○○以一萬元得標時所簽發，並非被告
    所偽造，證人癸○○○於偵查中證稱其並未簽發該本票云云，應有誤會。復查無
    其他積極證據可資證明被告有此部分之偽造有價證券之行為，不能證明被告此部
    分犯行，本應諭知無罪之判決，然公訴人認此部分與被告前開有罪部分有連續犯
    之裁判上一罪關係，爰不另為無罪之諭知。
據上論斷，應依刑事訴訟法第二百九十九條第一項前段、刑法第五十六條、第二百零
一條第一項、第三百三十九條第一項、第五十五條、第二百零五條、第二百十九條，
罰金罰鍰提高標準條例第一條前段判決如主文。
本案經檢察官魏宏安到庭執行職務
中    華    民    國      九十一      年      七      月    二十四      日
                                  臺灣臺東地方法院刑事庭
                                      審判長法  官  楊力進
                                            法  官  林卉聆
                                            法  官  袁雪華
右正本證明與原本無異。
如不服本判決，應於判決送達後十日內向本院提出上訴狀。（須附繕本）
「切勿逕送上級法院」
                                            書記官  蘇美琴
中    華    民    國      九十一      年      七      月    二十六      日
 附表一
┌──┬──────┬────┬───────┬────────────┐
│編號│得 標 日 期 │得 標 人│得  標  金  額│子 ○ ○ ○ 詐 得 款 項 │
│    │（八十七年）│        │（新台幣：元）│（單位同左）            │
├──┼──────┼────┼───────┼────────────┤
│一  │六月十日    │乙○○  │四三００      │二十萬                  │
│    │            │        │              │（餘二十二會活會        │
│    │            │        │              │  減二名假會員）        │
├──┼──────┼────┼───────┼────────────┤
│二  │八月十日    │陳阿環  │六五００      │十九萬                  │
│    │            │        │              │（餘二十會活會          │
│    │            │        │              │   減一名假會員）       │
├──┼──────┼────┼───────┼────────────┤
│三  │九月十日    │丙○○  │七五００      │十九萬                  │
│    │        │        │              │（餘十九會活會）        │
├──┼──────┼────┼───────┼────────────┤
│四  │十二月十日  │乙○○  │七八００      │十六萬                  │
│    │            │        │              │（餘十六會活會）        │
└──┴──────┴────┴───────┴────────────┘
附表二
┌──┬─────┬───┬──────────┬────────┬──┐
│編號│簽發日期  │執筆人│ 本   票   內   容  │ 偽造署押、印文 │數量│
│    │(八十七年)│      │                    │                │(張）
├──┼─────┼───┼──────────┼────────┼──┤
│    │          │劉高連│發票日：87.6.10     │偽簽「乙○○」署│十六│
│    │          │美委託│面額：壹萬肆仟參佰元│名，並以偽刻之「│    │
│    │          │不知情│發票人：乙○○│乙○○」印章偽造│    │
│    │          │之邱素│地址：臺東市○○路二│印文於本票上    │    │
│ 一 │六月十一日│華，邱│段二十五巷十九號    │                │    │
│    │          │素華再│                    │                │    │
│    │          │轉委託│                    │                │    │
│    │          │其不知│                    │                │    │
│    │          │情之客│                    │                │    │
│    │          │戶代筆│                    │                │    │
├──┼─────┼───┼──────────┼────────┼──┤
│    │          │      │發票日：87.8.10     │偽簽「陳阿環」署│十五│
│    │八月十一日│劉高連│面額：壹萬陸仟伍佰元│名，並以自行捺按│    │
│ 二 │至十三日間│美自行│發票人：陳阿環      │指印之方式偽造「│    │
│    │某日      │執筆  │地址：臺東市○○路三│陳阿環」之押印於│    │
│    │          │      │段二十四巷四十號    │本票上          │    │
├──┼─────┼───┼──────────┼────────┼──┤
│    │          │劉高連│發票日：87.9.10     │偽簽「丙○○」署│十五│
│    │          │美委託│面額：壹萬柒仟伍佰元│名，並以偽刻之「│    │
│ 三 │九月十一日│不知情│發票人：丙○○      │丙○○」印章偽造│    │
│    │          │之邱素│地址：臺東市○○路一│印文於本票上    │    │
│    │          │華代筆│百二十號            │                │    │
├──┼─────┼───┼──────────┼────────┼──┤
│    │          │      │發票日：87.12.10    │偽簽「乙○○」署│十二│
│    │十二月十一│劉高連│面額：壹萬柒仟捌佰元│名，並以偽刻之「│    │
│ 四 │日至十三日│美自行│發票人：乙○○      │乙○○」印章偽造│    │
│    │間某日    │執筆  │地址：臺東市○○路二│印文本票上      │    │
│    │          │      │十巷四十號          │                │    │
└──┴─────┴───┴──────────┴────────┴──┘
附記
刑法第二百零一條第一項
意圖供行使之用，而偽造、變造公債票、公司股票或其他有價證券者，處三年以上十
年以下有期徒刑，得併科三千元以下罰金。
刑法第三百三十九條第一項
意圖為自己或第三人不法之所有，以詐術使人將本人或第三人之物交付者，處五年以
下有期徒刑、拘役或科或併科一千元以下罰金。
刑法第二百零五條
偽造、變造之有價證券、郵票或印花稅票及前條之器械原料，不問屬於犯人與否，沒
收之。
刑法第二百一十九條
偽造之印章、印文或署押，不問屬於犯人與否，沒收之。
